ACORDAO-COMPLETO-2516246

ACÓRDÃO 4476/2022 ATA 27/2022 - PRIMEIRA CÂMARA

VISTOS, relatados e discutidos estes autos em que se apreciam recursos de reconsideração interpostos por Luciene Silva Nascimento e Maurilo José Ramos contra o Acórdão 12380/2020-TCU-Primeira Câmara, por meio do qual este Tribunal julgou irregulares as suas contas, condenando-os em débito, no âmbito de tomada de contas especial instaurada pelo Fundo Nacional de Saúde;
ACORDAM os Ministros do Tribunal de Contas da União, reunidos em sessão da Primeira Câmara, ante as razões expostas pelo Relator, em:
9.1. com fundamento nos arts. 32, inciso I, e 33 da Lei 8.443/1992, conhecer e negar provimento aos recursos de reconsideração;
9.2. dar ciência deste acórdão aos recorrentes.

Recurso de reconsideração interposto contra decisão que julgou irregulares as contas dos recorrentes, condenando-os em débito, sem aplicação de multa em decorrência da prescrição da pretensão punitiva, no âmbito de tomada de contas especial instaurada pelo Fundo Nacional de Saúde, referente a despesas realizadas com os recursos do Sistema Único de Saúde repassados ao município, na modalidade fundo a fundo, para os programas Saúde da Família e Saúde Bucal, exercício de 2003.

Primeira Câmara

Prefeitura Municipal de Iaçu - BA.

3. Recorrentes: Luciene da Silva Nascimento (XXX.236.935-XX); Maurilo José Ramos Sobrinho (XXX.362.375-XX).

13.1. Ministros presentes: Walton Alencar Rodrigues (Presidente), Benjamin Zymler, Bruno Dantas (Relator), Vital do Rêgo e Jorge Oliveira.
13.2. Ministro que não participou da votação: Jorge Oliveira.
13.3. Ministros-Substitutos presentes: Augusto Sherman Cavalcanti e Weder de Oliveira.

BRUNO DANTAS

Ministro-Substituto Weder de Oliveira.

Cuidam os autos de recursos de reconsideração interpostos por Luciene Silva Nascimento (peça 104) , Secretária Municipal de Saúde de Iaçu/BA à época dos fatos, e Maurilo José Ramos (peça 105) , então Prefeito Municipal, contra o Acórdão 12380/2020-TCU-Primeira Câmara (peça 82) , por meio do qual este Tribunal julgou irregulares as suas contas, condenando-os em débito, sem aplicação de multa em decorrência da prescrição da pretensão punitiva, no âmbito de tomada de contas especial (TCE) , instaurada pelo Fundo Nacional de Saúde.
O débito decorreu da não apresentação da documentação comprobatória das despesas realizadas com os recursos do Sistema Único de Saúde (SUS) repassados, na modalidade fundo a fundo, para os programas Saúde da Família (PFS) e Saúde Bucal (PSB) , no exercício de 2003, no valor total de R$ 212.400,00.
A deliberação recorrida, relatada pelo Ministro-Substituto Weder de Oliveira, apresentou o seguinte teor:
"9.1. considerar revel, para todos os efeitos, com fundamento no art. 12, § 3º, da Lei 8.443/1992, a Sra. Luciene da Silva Nascimento;
9.2. julgar irregulares, com fundamento nos arts. 1º, I, e 16, III, 'b' e 'c', da Lei 8.443/1992 c/c os arts. 19 e 23, III, da mesma lei, e com arts. 1º, I, e 209, I e III, e 214, III, do RI/TCU, as contas do Sr. Maurilo José Ramos Sobrinho e da Sra. Luciene da Silva Nascimento e condená-los solidariamente ao pagamento das quantias abaixo especificadas, com a fixação do prazo de 15 (quinze) dias, a contar da notificação, para que comprove, perante este Tribunal (art. 214, III, 'a', do RI/TCU) , o recolhimento da dívida aos cofres do Fundo Nacional de Saúde, atualizada monetariamente e acrescida dos juros de mora, calculados a partir das datas discriminadas, até a data do recolhimento, na forma prevista na legislação em vigor:
	VALOR ORIGINAL (R$) 
	DATA DA OCORRÊNCIA

	32.400,00
	12/6/2003

	32.400,00
	14/7/2003

	15.000,00
	25/8/2003

	32.400,00
	25/8/2003

	30.000,00
	25/8/2003

	3.900,00
	25/8/2003

	30.000,00
	25/8/2003

	32.400,00
	19/9/2003

	3.900,00
	19/9/2003

9.3. autorizar, desde logo, nos termos do art. 28, II, da Lei 8.443/1992, a cobrança judicial das dívidas, caso não atendidas as notificações;
9.4. em cumprimento ao disposto no § 3º do art. 16 da Lei 8.443/1992, encaminhar cópia desta deliberação à Procuradoria da República no Estado da Bahia." 
Admitido o processamento dos recursos, porquanto preenchidos os requisitos previstos no art. 33 da Lei 8.443/1992, conferi efeito suspensivo aos itens 9.2 e 9.3 do acórdão recorrido em relação aos recorrentes.
Instruído o presente feito, faço reproduzir, com os ajustes que julgo pertinentes, o exame técnico e o encaminhamento oferecidos pela Secretaria de Recursos deste Tribunal (peça 131) , que contou com a anuência do corpo diretivo da unidade (peça 132) :
"HISTÓRICO 
2. A presente tomada de contas especial (TCE) foi instaurada pelo Fundo Nacional de Saúde (FNS) , em desfavor de Maurilo José Ramos Sobrinho, ex-Prefeito de Iaçu/BA (gestão 2001 a 2004) , e de Luciene da Silva Nascimento, então Secretária Municipal de Saúde (gestão 1º/1/2003 a 31/12/2003) , em razão da não apresentação da documentação comprobatória das despesas realizadas com os recursos do Sistema Único de Saúde - SUS repassados, na modalidade fundo a fundo, para os Programas Saúde da Família (PFS) e Saúde Bucal (PSB) , no exercício de 2003, no valor total de R$ 212.400,00.
3. Conforme Relatório de Auditoria 6078 (peça 1, p. 28-57) do Departamento Nacional de Auditoria do SUS (Denasus) , foi realizada auditoria na Secretaria Municipal de Saúde de Iaçu/BA, em outubro de 2007, para apurar denúncia relativa à execução do PSF no município e averiguar outros aspectos relacionados à gestão e à aplicação dos recursos destinados à saúde na municipalidade. Em conclusão, a equipe destacou que não foi possível responder aos fatos denunciados, considerando a não disponibilização da documentação comprobatória das despesas relativas aos recursos recebidos para execução do PFS e PSB, no período de maio a setembro de 2003, e, em razão disso, constatou dano ao erário de R$ 212.400,00.
4. O Relatório Completo do Tomador de Contas Especial 178/2012 (peça 2, p. 14-17) atribuiu a responsabilidade pelo dano ao erário a Maurilo José Ramos Sobrinho, Prefeito do Município de Iaçu/BA à época dos fatos, e à Luciene da Silva Nascimento, então Secretária Municipal de Saúde.
5. A Controladoria-Geral da União (CGU) , com fundamento no seu Relatório de Auditoria 877/2013 (peça 2, p. 20-22) , certificou a irregularidade das contas (peça 2, p. 24) . O dirigente do Controle Interno emitiu parecer no mesmo sentido (peça 2, p. 25) , e a autoridade ministerial competente, após tomar conhecimento dos fatos, na forma regulamentar, determinou o encaminhamento das presentes contas a este Tribunal (peça 2, p. 26) .
6. No âmbito desta Corte de Contas, foram realizadas as citações dos responsáveis para que apresentassem alegações de defesa ou recolhessem o valor do débito. No entanto, mantiveram-se inertes. Por meio do Acórdão 4099/2015-TCU-Primeira Câmara (peça 24) , o Tribunal considerou os responsáveis revéis, julgando suas contas irregulares, ante a ausência de documentação que comprovasse o bom e regular emprego dos recursos recebidos pelo município, condenando-os em débito e aplicando-lhes a multa do art. 57 da Lei 8.443/1992. 
7. Maurilo José Ramos Sobrinho apresentou recurso de reconsideração contra o acórdão acima mencionado, alegando que o ofício de citação que lhe fora dirigido destinou-se a endereço incorreto. 
8. Tendo em vista que o ofício citatório foi encaminhado para a 'Rua José Vieira Gomes, s/nº - Casa - Centro', endereço diverso do declarado pelo recorrente em procuração juntada aos autos ainda na fase interna desta TCE (peça 1, p. 118) , bem como dos dois domicílios constantes na base de dados do sistema CPF, o recurso de reconsideração foi conhecido e provido, consoante Acórdão 1303/2018-TCU-Primeira Câmara (peça 59) . Nesse sentido, foi considerada nula a citação inicial de Maurilo José Ramos Sobrinho nos presentes autos, bem como todos os atos processuais que a sucederam, dentre eles o Acórdão 4099/2015-TCU-Primeira Câmara (peça 24) .
9. Restituídos os autos à unidade instrutiva, os responsáveis foram notificados do conhecimento e provimento do recurso de reconsideração, e Maurilo José Ramos Sobrinho apresentou 'resposta/defesa', à peça 71.
10. Em instrução derradeira, a Secex-TCE propôs considerar revel Luciene da Silva Nascimento, acolher parcialmente as alegações de defesa de Maurilo José Ramos Sobrinho, julgar as contas dos responsáveis irregulares, com imputação solidária do débito e sem aplicação da multa, considerando a ocorrência de prescrição da pretensão punitiva no âmbito do Tribunal, nos termos do Acórdão 1441/2016-TCU-Plenário.
 11. O representante do MP/TCU manifestou-se de acordo com a proposta de mérito da unidade instrutiva, com algumas ponderações transcritas na íntegra no relatório, e o Relator acolheu a análise empreendida pela unidade técnica, tendo o Tribunal proferido o Acórdão 12380/2020-TCU-Primeira Câmara (peça 82) , na forma transcrita na seção 'Introdução'.
12. Inconformados, Luciene da Silva Nascimento e Maurilo José Ramos Sobrinho interpuseram recursos de reconsideração (peças 104 e 105) , cujas razões recursais passam a ser analisadas a seguir. 
EXAME DE ADMISSIBILIDADE
13. Ratificam-se as propostas de conhecimento dos recursos de reconsideração formuladas por esta Secretaria de Recursos, nos exames de peças 110 e 111, com efeito suspensivo em relação aos itens 9.2 e 9.3 da deliberação recorrida, acolhidos pelo Ministro Bruno Dantas, conforme despacho de peça 113.
EXAME TÉCNICO
14. Delimitação
14.1. Constitui objeto dos presentes recursos analisar se ocorreu a prescrição da pretensão ressarcitória em relação ao débito imputado pelo acórdão recorrido (peça 82) .
14.2. Os recorrentes alegam que, apesar de ter reconhecido a prescrição da pretensão punitiva do Estado, o TCU entendeu que, a teor do art. 37, § 5º, in fine, da Constituição Federal, a tomada de contas em tela, enquanto ação que visa ao ressarcimento ao erário, é imprescritível. Entretanto, segundo eles, esse entendimento não está de acordo com a recente jurisprudência do Supremo Tribunal Federal sobre a matéria, que obteve repercussão geral através do RE 636.886/AL, Tema 899, no qual o Supremo decidiu pela prescritibilidade da pretensão de ressarcimento ao erário em face de agentes públicos com base em acórdão do TCU, na forma da Lei 6.380/1980 (Lei de Execução Fiscal) .
14.3. Aduzem que, diante disso, e considerando que os repasses em exame ocorreram entre 12/6/2003 e 19/9/2003, bem como que esta TCE foi autuada em 30/10/2013, e a citação de Maurilo José Ramos Sobrinho se deu em 27/11/2013, há que se reconhecer a incidência da prescrição da pretensão de ressarcimento ao erário por esta Corte de Contas.
14.4. Com base nesses argumentos, os recorrentes requerem que seja reconhecida a incidência da prescrição do débito que lhes foi imputado pelo Acórdão 12380/2020-TCU-Primeira Câmara (peça 82) e, por conseguinte, a extinção do processo.
15. Da prescrição 
15.1. No exame da prescrição, a Serur tem adotado os entendimentos detalhados na peça 130, que contém estudo e pronunciamentos anteriores da secretaria sobre o tema. Nessas manifestações estão desenvolvidas as seguintes premissas, que serão utilizadas no presente exame: 
a)  ao julgar o RE 636.886, o STF conferiu nova interpretação ao art. 37, § 5º, da Constituição Federal, fixando a tese de que 'é prescritível a pretensão de ressarcimento ao erário fundada em decisão de Tribunal de Contas';
b)  as pretensões punitiva e de ressarcimento devem observar o mesmo regime na atividade de controle externo, dado o objetivo comum da prescrição, de fixar prazo para o Tribunal de Contas agir, para caracterizar o ilícito, identificar seu autor, dimensionar as consequências da conduta e impor as consequências legais, independentemente de tais consequências terem natureza punitiva ou ressarcitória;
c)  até que sobrevenha norma específica, entende-se que a prescrição das pretensões punitiva e de ressarcimento, no processo de controle externo, deve observar o regime da Lei 9.873/1999, na linha dos recentes pronunciamentos do STF a respeito. Assim, sem prejuízo de se realizar o exame da prescrição também segundo o prazo decenal previsto no Código Civil, o critério adotado, na formulação da proposta de encaminhamento, será o da Lei 9.873/1999.   
Análise da prescrição segundo os critérios do Acórdão 1441/2016-TCU-Plenário
15.2. No que se refere à pretensão punitiva, o TCU tem tradicionalmente aplicado os critérios definidos no Acórdão 1441/2016-TCU-Plenário, que, em incidente de uniformização de jurisprudência, orientou-se pela aplicação do Código Civil e definiu, em linhas gerais, que a prescrição da pretensão punitiva subordina-se ao prazo geral de dez anos (Código Civil, art. 205) , contado a partir da data da ocorrência do fato e interrompido pelo ato que ordenar a citação, a audiência ou a oitiva da parte.
15.3. Entre outras razões que justificaram a adoção desse critério destaca-se a de que o citado dispositivo constitui uma cláusula geral a ser empregada sempre que a pretensão for prescritível, mas a lei não estabelecer um prazo específico, como na hipótese.
15.4. Aplicando essas balizas ao caso em exame, verifica-se que o próprio Tribunal, no relatório do acórdão recorrido, reconheceu que havia ocorrido a prescrição da multa. Isso porque, considerando que as irregularidades discutidas ocorreram no período de maio a setembro/2003, havia mais de 10 anos da data do ato que ordenou a citação, que foi assinado em 27/11/2013. (peça 84, p. 4) .
14.5. Considerando a premissa de que as pretensões punitiva e de ressarcimento se submetem ao mesmo regime, conclui-se que estariam prescritas não só a possibilidade de aplicação de multa, mas também a de condenação ao ressarcimento, caso fossem adotados, para ambos os fins, os parâmetros definidos no Acórdão 1441/2016-TCU-Plenário.
Análise da prescrição pelo regime da Lei 9.873/1999 
15.6. Adotando-se as premissas fixadas na Lei 9.873/1999 ao caso em exame, e considerando-se o prazo geral, de cinco anos, observa-se que não teria ocorrido a prescrição. Para tanto, é preciso considerar os seguintes parâmetros: 
a) Termo inicial: 
15.7. A Lei 9.873/1999, art. 1º, parte final, traz previsão expressa a respeito do início do prazo em se tratando de infração de caráter permanente ou continuado. Nesta hipótese, a prescrição começa a correr não da data de cada fato, e sim 'do dia em que tiver cessado' a permanência ou a continuidade. 
15.8. Na hipótese em exame, que cuida de omissão no dever de prestar contas, estão presentes os requisitos típicos de uma infração permanente. Assim, há de se ter como termo inicial da prescrição a data do Comunicado de Auditoria - CA nº 37/2007/SEUAD/BA, 18/10/2007  (peça 1, p. 318) , por meio do qual foi solicitada a documentação comprobatória referente às despesas realizadas com os recursos do PSF e do PSB, com pagamentos no período de 12/6 a 19/9/2003 (item 9.2 do acórdão recorrido, peça 82) . O marco inicial da prescrição, neste caso, deve obedecer a jurisprudência do TCU sobre o tema, a exemplo do Acórdão 11930/2020-TCU-Segunda Câmara, que apresenta o seguinte enunciado: 
Enunciado do Acórdão 11930/2020-TCU-Segunda Câmara
'Nos casos de não comprovação da regular aplicação de recursos federais repassados mediante transferências fundo a fundo, a data limite para entrega da prestação de contas final ou a data da efetiva entrega antecipada assinala o marco inicial da contagem do prazo de prescrição da pretensão punitiva do TCU.' (Grifos nossos) 
b) Prazo: 
15.9. A Lei 9.873/1999 apresenta um prazo geral, de cinco anos (art. 1º) , e um prazo especial, previsto no art. 1º, § 2º, a saber: 'quando o fato objeto da ação punitiva da Administração também constituir crime, a prescrição reger-se-á pelo prazo previsto na lei penal'. Porém, o Superior Tribunal de Justiça possui sólida jurisprudência no sentido de que a 'pretensão punitiva da Administração Pública em relação à infração administrativa que também configura crime em tese somente se sujeita ao prazo prescricional criminal quando instaurada a respectiva ação penal' (REsp 1116477/DF, relator Min. Teori Albino Zavascki, 1ª Turma, DJe 22/8/2012; MS 15462/DF, relator Min. Humberto Martins, 1ª Seção, DJe 22/3/2011; e MS 14446/DF, relator Min. Napoleão Nunes Maia Filho, 3ª Seção, DJe 15/2/2011, entre outros) .
15.10. Como não se tem notícia da propositura de ação penal contra os responsáveis acerca dos fatos de que se trata no presente processo, fica afastada essa possibilidade. Dessa forma, será considerado o prazo geral de cinco anos.   
c) Interrupções por atos inequívocos de apuração dos fatos: 
15.11. No regime da Lei 9.873/1999, a prescrição se interrompe 'por qualquer ato inequívoco, que importe apuração do fato' (art. 2º, II) , conforme a seguir: 
1) em 14/5/2008, Ofício 182/08/SEAUD/BA/DENASUS/MS (peça 1, p. 77-79) : informa a Maurilo José Ramos Sobrinho o resultado da Auditoria;
2) em 8/2/2010, Ofício 112/10/SEAUD/BA/DENSASUS/MS (peça 1, p. 262-264) : informa a Maurilo José Ramos Sobrinho o resultado da análise da sua defesa;
3) em 27/1/2012, Edital de Notificação 4/2012 (peça 1, p. 330) : informa a Luciene o resultado da Auditoria;
4) em 10/10/2012, Ofício Sistema 010073 e 010074/MS/SE/FNS (peça 1, p. 344-346 e 348-350, respectivamente) : comunica a instauração do processo de TCE;
5) em 26/10/2012, Edital 66 (peça 1, p. 352) : comunica a instauração do processo de TCE;
4) em 11/12/2012, Relatório Completo do Tomador de Contas Especial 000178/2012 (peça 2, p. 14-17) ;
5) em 8/7/2013, Relatório de Auditoria 877/2013 (peça 2, p. 20-22) ;
6) em 10/7/2013, Cerificado de Auditoria 877/2013 (peça 2, p. 24) ; e
7) em 11/7/2013, Parecer do Dirigente do Órgão de Controle Interno 877/2013 (peça 2, p. 25) ; 
8) em 9/10/2013, Pronunciamento Ministerial (peça 2, p. 26) ; e
9) em 31/10/2013, autuação da TCE no TCU.
d) Interrupção pela citação do responsável: 
15.12. A prescrição também é interrompida 'pela notificação ou citação do indiciado ou acusado, inclusive por meio de edital', nos termos do art. 2º, I, da Lei 9.873/1999. E, no regime dessa lei, a interrupção se dá pela citação propriamente dita, e não pelo despacho que a ordena. Com esse fundamento, houve a interrupção em 27/10/2014, com a citação de Luciene da Silva Nascimento, por meio do Ofício 1909/2014-TCU/SECEX-BA (peça 16, AR peça 17) , e em 18/12/2013 e 26/4/2018, com a citação de Maurilo José Ramos Sobrinho, por meio do Ofício 2233/2013-TCU/SECEX-BA (peça 7, AR peça 8) e a apresentação de suas alegações de defesa à peça 71, respectivamente. 
e) Interrupção pela decisão condenatória recorrível: 
15.13. Por fim, a prescrição também se interrompe 'pela decisão condenatória recorrível' (art. 2º, III, da Lei 9.873/1999) . Com esse fundamento, houve a interrupção em 21/7/2015, quando proferido o Acórdão 4099/2015-TCU-Primeira Câmara (peça 24) , e em 31/11/2020, data da sessão em que foi prolatado o Acórdão 12380/2020-TCU-Primeira Câmara (peça 82) . Essa interrupção é relevante, por estabelecer prazo para julgamento do recurso. 
f) Da prescrição intercorrente: 
15.14. Nos termos do art. 1º, § 1º, da Lei 9.873/1999, opera-se a prescrição intercorrente se o processo ficar paralisado por mais de três anos, aguardando 'julgamento ou despacho'. 
15.15. Note-se que há uma correlação entre essa hipótese e as causas de interrupção da prescrição do art. 2º. Com efeito, uma vez interrompida a prescrição por alguma das hipóteses do art. 2º, o processo não pode ficar inativo, sem qualquer inovação processual relevante, por mais de três anos. 
15.16. Trata-se de prazo específico, não se aplicando nem o prazo geral de cinco anos nem o prazo especial, da lei penal (§ 2º) . A finalidade da prescrição intercorrente, com seu prazo próprio, é a de assegurar a eficiência e celeridade nas apurações administrativas. Seria contrário a essa finalidade a paralisação injustificada do processo por período maior que o triênio estabelecido para a hipótese.
15.17. A extrapolação do prazo de três anos, sem inovação relevante no processo, pode configurar negligência. Por isso, além de se operar a prescrição, deve-se promover a 'apuração da responsabilidade funcional decorrente da paralisação, se for o caso'. 
15.18. Em muitas situações o exame da prescrição intercorrente pode ficar prejudicado nos processos já em tramitação no TCU. Como a ação de ressarcimento era considerada imprescritível, as peças que compõem a tomada de contas especial, elencadas no art. 10 da Instrução Normativa-TCU 71/2012, não contemplam informações pormenorizadas quanto ao andamento do processo na fase interna, o que pode prejudicar a análise de eventual paralisação por mais de três anos. 
15.19. Assim, caso o tribunal venha a adotar a sistemática da Lei 9.873/1999 para aferir a prescrição, convém avaliar, oportunamente, a possibilidade de ajustes na IN-TCU 71/2012, para que as tomadas de contas especiais encaminhadas ao tribunal contemplem informações sobre as interrupções ocorridas na fase interna do procedimento (como, por exemplo, declaração do órgão instaurador da TCE, de que o processo não ficou paralisado por mais de três anos, na forma do art. 1º, § 1º, da citada lei) . 
15.20. Especificamente quanto a esta TCE, as próprias causas de interrupção elencadas acima permitem evidenciar que o processo teve andamento regular, não se operando a prescrição intercorrente. Somente em um momento, já no âmbito deste Tribunal, as causas interruptivas, do art. 2º, ultrapassaram os três anos (entre os dois acórdãos condenatórios recorríveis, para Luciene da Silva Nascimento) , o que poderia suscitar dúvidas sobre a ocorrência da prescrição intercorrente nesse interstício em relação à citada recorrente. 
15.21. No entanto, há elementos suficientes nos autos para demonstrar que, mesmo nesse intervalo, o processo não esteve paralisado por prazo superior a três anos. Veja-se que Maurilo José Ramos Sobrinho interpôs recurso de reconsideração (peça 40) contra o Acórdão 4099/2015-TCU-Primeira Câmara (peça 24) . Esse recurso foi julgado pelo Acórdão 1303/2018-TCU-Primeira Câmara (peça 59) , em sessão realizada em 21/2/2018. Portanto, menos de três anos contados da data daquele acórdão (21/7/2015) e menos de três anos antes do acórdão recorrido, de 31/11/2020. 
15.22. Logo, há informações suficientes nos autos para evidenciar o regular andamento do feito, não se verificando a prescrição intercorrente prevista na Lei 9.873/1999.
g) Conclusão pelo regime da Lei 9.873/1999
15.23. Independentemente da existência de outras causas interruptivas não elencadas acima (citações no âmbito administrativo, tentativas de solução conciliatória etc.) , cujo levantamento não se fez necessário, observa-se, pelos eventos indicados, que em nenhum momento transcorreu prazo suficiente para se operar a prescrição, tomando-se por referência a Lei 9.873/1999, tida pelo STF como norma regente da prescrição da pretensão punitiva pelo TCU.
15.24.  Partindo-se da premissa de que a pretensão de ressarcimento segue as mesmas balizas, enquanto não houver norma específica a respeito, a demonstração da não ocorrência da prescrição punitiva impõe, como consequência, a conclusão de que também viável a condenação ao ressarcimento do prejuízo apurado nos autos, adotando-se como referência a Lei 9.873/1999, tida pelo STF como norma regente da prescrição da pretensão punitiva pelo TCU. 
16. A possibilidade de adoção de novo critério, no caso concreto
16.1. Por fim, são oportunas algumas considerações sobre a possibilidade de aplicar, neste processo, novo critério para exame da prescrição, diverso do considerado no julgamento originário (que seguiu o Acórdão 1441/2016-TCU-Plenário) . 
16.2. O art. 926 do CPC positivou a orientação de que 'os tribunais devem uniformizar sua jurisprudência e mantê-la estável, íntegra e coerente', com o fim de inibir que decisões contemporâneas adotem soluções distintas para uma mesma questão, comprometendo os valores de isonomia e previsibilidade, essenciais à segurança jurídica. 
16.3. Isso não impede a reorientação da jurisprudência, sempre que evidenciada a necessidade de ajustar o entendimento à correta exegese das normas legais. E é perfeitamente possível, e até mesmo comum, que a reorientação se dê em grau recursal, pois o recurso devolve à 'apreciação e julgamento pelo tribunal todas as questões (...) relativas ao capítulo impugnado' (art. 1.013, § 1º, do CPC) , para que se profira novo julgamento, procedendo-se à correta aplicação do direito. 
16.4. Todavia, em se tratando de recurso, deve-se observar a proibição de reformatio in pejus, não se aplicando o novo entendimento se dele resultarem efeitos práticos mais gravosos ao recorrente. O novo critério pode ser aplicado, contudo, não só se produzir efeitos favoráveis, mas também se conduzir à manutenção da decisão recorrida, ainda que por outros fundamentos. 
16.5. Quanto ao débito, o novo parâmetro para exame da prescrição não altera o resultado do julgamento. A condenação se justifica, quer se considere o ressarcimento imprescritível (critério adotado no acórdão recorrido) , quer se realize o exame da prescrição segundo os parâmetros da Lei 9.873/1999. A hipótese em exame, portanto, não é a de reforma do acórdão recorrido, mas a de sua confirmação, por outros fundamentos. Logo, a condenação deve ser mantida, rejeitando-se a arguição de prescrição suscitada pelo responsável. 
15.6. Já quanto à multa, considerada prescrita pelo acórdão recorrido, não é possível sua aplicação em recursos exclusivos dos responsáveis. Ainda que a ocorrência da prescrição seja agora afastada, considerando-se as balizas da Lei 9.873/1999, o novo critério não pode ser aplicado para agravar a situação do recorrente, ante a proibição de reformatio in pejus.
CONCLUSÃO
16. Das análises anteriores decorrem as seguintes conclusões, que justificam a proposta de não provimento do recurso:
a) em decorrência do sentido e alcance do art. 37, § 5º, da Constituição Federal, definidos pelo STF no julgamento do Recurso Extraordinário 636.886, é prescritível a pretensão reparatória exercida pelo tribunal de contas. Os fundamentos da decisão e a ausência de ressalvas na enunciação da tese permitem concluir que a ação de ressarcimento pode se desenvolver a qualquer tempo, na hipótese de condutas dolosas, apenas no âmbito judicial, sujeitando-se à prescrição na esfera administrativa; 
b) até que sobrevenha norma específica para disciplinar a prescrição relativa à atuação do tribunal de contas, entende-se aplicável o regime previsto na Lei 9.873/1999. Referida lei contempla parâmetros que preponderam no conjunto de normas de direito público e que são compatíveis com o rito do processo de controle externo, e já é utilizada pelo STF para estabelecer limitação temporal ao exercício da pretensão punitiva pelo TCU; 
c) aplicando-se os parâmetros da Lei 9.873/1999 à situação em exame, verifica-se que não se operou a prescrição.
PROPOSTA DE ENCAMINHAMENTO
17. Ante o exposto, submete-se à consideração superior a presente análise dos recursos de reconsideração interpostos por Luciene Silva Nascimento e Maurilo José Ramos Sobrinho contra o Acórdão 12380/2020-TCU-Primeira Câmara (peça 82) , propondo-se, com fundamento nos arts. 32, inciso I, e 33, da Lei 8.443/1992, c/c o art. 285 do Regimento Interno/TCU:
a) conhecer dos recursos interpostos e, no mérito, negar-lhes provimento; e
b) comunicar a deliberação que vier a ser proferida por esta Corte aos recorrentes."
O Ministério Público junto ao TCU, em oitiva regimental, manifestou-se em discordância com a unidade instrutora, no sentido de sobrestar o julgamento dos recursos diante da pendência da definição plenária do TCU a respeito da prescrição da pretensão ressarcitória ou, caso não acolhida tal proposta, o provimento parcial dos recursos, mantendo-se o julgamento pela irregularidade das contas, porém, deixando de condenar os recorrentes pelo dano, eis que ocorrida a prescrição da pretensão ressarcitória, conforme faço transcrever in verbis (peça 133) :
"9. Ao julgar, em 17/4/2020, o Recurso Extraordinário (RE) 636.886, no qual se discutia o alcance da regra estabelecida no art. 37, § 5º, da Constituição Federal, relativamente a pretensões de ressarcimento ao erário fundadas em decisões de Tribunal de Contas, o Supremo Tribunal Federal (STF) fixou, com repercussão geral, a tese de que 'É prescritível a pretensão de ressarcimento ao erário fundada em decisão de Tribunal de Contas', nos termos do voto do Ministro Alexandre de Moraes.
10. Registre-se que, contra o julgamento do STF no RE 636.886, foram opostos embargos de declaração pela Advocacia-Geral da União (AGU) , rejeitados pela Suprema Corte em julgamento virtual finalizado em 20/8/2021.
11. Não obstante o RE 636.886 ter sido julgado tendo como contexto a fase de execução de título executivo oriundo de decisão de Tribunal de Contas, é possível constatar, à vista do teor do voto do Ministro Alexandre de Moraes, ao qual aderiram os demais, que a interpretação conferida pela Corte Suprema à matéria constitucional, quanto à inteligência do art. 37, § 5º, da Constituição Federal, é a da prescritibilidade, como regra, da pretensão de ressarcimento ao erário.
12. Segundo constou do item 2 da ementa do acórdão, somente seriam imprescritíveis 'as ações de ressarcimento ao erário fundadas na prática de ato de improbidade administrativa doloso tipificado na Lei de Improbidade Administrativa - Lei 8.429/1992' (grifo nosso) , conforme tese anteriormente definida.
13. A conclusão afasta, em nosso sentir, a possibilidade de a Corte de Contas continuar a empregar, no exame de suas TCEs, a Súmula TCU 282, segundo a qual 'As ac¿o¿es de ressarcimento movidas pelo Estado contra os agentes causadores de danos ao era¿rio sa¿o [em quaisquer casos] imprescriti¿veis.', por veicular interpretação que não mais se coaduna com o entendimento do STF.
14. Ao mesmo tempo, exige que o TCU se debruce a respeito do prazo e regime prescricionais aplicáveis à pretensão ressarcitória exercida em sede de processo de contas, na medida em que sobre isso não disse a decisão do STF, inclusive por refugir à matéria de direito que lhe fora submetida na oportunidade.
15. Assim, não havendo, na Lei 8.443/1992 ou em qualquer outro diploma legal, disposição específica, incumbe à Corte de Contas apontar, em atenção ao postulado da segurança jurídica e à vista dos parâmetros legislativos existentes, o arcabouço normativo aplicável, de forma a orientar os trabalhos no âmbito do Tribunal e nortear seus jurisdicionados.
16. Isso já foi feito no que tange especificamente à pretensão sancionatória, no Acórdão 1441/2016-TCU-Plenário (relator Ministro Benjamin Zymler; redator Ministro Walton Alencar Rodrigues) , por ocasião da apreciação de incidente de uniformização de jurisprudência - ante a prevalência, àquele tempo, da tese da imprescritibilidade em qualquer hipótese da pretensão de ressarcimento ao erário. Ali se definiu a aplicação das regras gerais de prescrição, tratadas no Código Civil, aos processos de controle externo, inclusive quanto ao prazo decenal do art. 205 daquele diploma legal, aplicável quando inexistente prazo específico.
17. Mesmo que reparação e penalidade tenham naturezas distintas, este membro do Ministério Público entende pela aplicação do mesmo regime e prazo decenal à pretensão de ressarcimento, no controle externo, pelas mesmas razões empregadas pelo Tribunal em relação à pretensão sancionatória, em deferência à jurisprudência da Corte de Contas e, também, como forma de assegurar a uniformidade dos critérios de contagem do prazo prescricional.
18. Não se ignora a existência de alguma divergência quanto à aplicação, no âmbito do Direito Público, das normas gerais de prescrição do Código Civil, pela especial pertinência do diploma às relações jurídicas de Direito Privado. Porém, disposições do Código Civil têm, sim, teor de normas gerais de Direito, aplicáveis também ao Direito Público à falta de norma específica.
19. Cumpre esclarecer que a aplicação do regramento do Código Civil à prescrição no âmbito do TCU se faz por incidência direta, na condição de regra geral, o que dispensa o suprimento de lacuna legal, por meio de analogia. 
 (...) 
21. Tendo em vista a adoção do Código Civil como marco legal a nortear a tese ora defendida, cabe verificar qual seria o marco temporal a ser adotado pelo Tribunal como início da contagem do prazo prescricional para o exercício da pretensão de ressarcimento.
22. O Código Civil, em seu art. 189, estabelece que 'violado o direito, nasce para o titular a pretensão, a qual se extingue, pela prescrição, nos prazos a que aludem os arts. 205 e 206'. Para a atividade de controle externo, o momento de violação do direito pode ser associado à data da ocorrência da irregularidade, ou seja, da prática de algum ilícito que acarrete dano aos cofres públicos. Esse seria, portanto, o marco inicial para o exercício da pretensão condenatória do TCU, pelo qual se dá a 'apuração dos fatos, identificação dos responsáveis e quantificação do dano', ex vi do disposto no art. 8º da Lei 8.443/1992.
23. Há que se reconhecer, contudo, a suspensão do curso do prazo prescricional sempre que momentaneamente obstado o prosseguimento no exercício da pretensão por razão unicamente imputável ao responsável, a exemplo da submissão extemporânea de elementos adicionais. Uma vez obstada, temporariamente, a pretensão, não deve ter curso a prescrição, por necessária simetria, na medida em que a última constitui, justamente, o prazo legal de exercício da primeira.
 (...) 
25. Raciocínio semelhante se aplica às hipóteses em que o exercício da pretensão de ressarcimento restar intencionalmente obstaculizado em virtude de conduta fraudulenta dos responsáveis, dissimuladora da irregularidade ensejadora do dano ao erário, com fins a lhes assegurar a impunidade e a retenção de eventuais vantagens ilícitas. Nesses casos, admitir o curso da prescrição desde a ocorrência da irregularidade lhes permitiria beneficiarem-se da própria conduta fraudulenta, da própria torpeza, de forma incompatível com a boa-fé objetiva.
26. Ainda que a lei seja omissa quanto a tal hipótese impeditiva da prescrição, ela decorre da própria lógica da prescrição e do ditame da boa-fé objetiva que, como princípio geral de direito, presta-se à colmatação de lacunas, nos termos do art. 4º da Lei de Introdução às Normas do Direito Brasileiro (LINDB) .
 (...) 
28. A circunstância impeditiva da prescrição de que aqui se cogita guarda coerência, ainda, com a teoria da actio nata, em sua feição subjetiva, sob a qual não há se falar em inércia daquele a quem caberia exercer a ação sem que ele detenha condições de saber do próprio ato irregular. Segundo a teoria, é a partir da efetiva ciência da violação da ordem jurídica que exsurge a pretensão e, por corolário, a fluência do prazo para o seu regular exercício, haja vista que, repise-se, não se tem por razoável exigir do titular da pretensão o seu devido exercício antes mesmo de que tenha ciência sobre o fato irregular ou seus efeitos (no caso, o dano ao erário) . 
 (...) 
29. Registre-se que a adoção da teoria da actio nata, em sua subjetiva acepção, é medida que, para além de juridicamente razoável - vez que permite à prescrição operar, de fato, como instrumental garantidor da ordem e segurança jurídicas, em vez de favorecer unicamente ao interesse privado do agente dissimulador - desvela-se imprescindível aos casos em que se apuram danos decorrentes de ilícitos de maior complexidade, que, pela própria natureza de que se revestem, não têm percepção prontamente evidenciadas e, portanto, são impassíveis de ciência imediata pelos órgãos de controle da gestão pública.
30. Não estamos a olvidar que, ao se considerar como termo inicial da prescrição o momento em que o detentor da legítima pretensão obtém (ou poderia obter) a inequívoca ciência do ato irregular, poderá haver situações em que o início do prazo prescricional remanesça suspenso por prazo demasiadamente longo, o que poderia culminar em indesejável prejuízo ao devido processo legal. Para situações tais, caberia ao Tribunal avaliar, como já faz atual e rotineiramente, se o desproporcional lapso desde a prática da irregularidade ensejadora de dano tem o condão de prejudicar o contraditório e a ampla defesa, a exemplo do que preconiza o inciso II do art. 6º da Instrução Normativa TCU 71/2012.
31. Ressalvamos, ainda, a hipótese em que, a despeito do decurso do prazo prescricional, verificam-se indicativos de ato doloso de improbidade administrativa tipificado na Lei 8.429/1992 como causa de dano ao erário, o que, em tese, revestiria a pretensão ressarcitória de imprescritibilidade. Ainda que não caiba ao TCU a capitulação formal da conduta sob tal categoria jurídica, não há impedimento a que o Tribunal prossiga no desempenho de sua atividade fiscalizatória, se assim justificarem a materialidade e a relevância do fato, valendo-se de sua expertise na apuração do dano de modo a, inclusive, subsidiar eventual atuação em juízo do Ministério Público comum ou da própria pessoa jurídica de direito público lesada - conforme legitimidade que lhes atribui o art. 17 da Lei 8.429/1992 -, com fins à persecução do ressarcimento ao erário.
32. Em vista dos parâmetros acima apontados, verifica-se a ocorrência da prescrição da pretensão ressarcitória no caso concreto. O termo inicial para a contagem do prazo prescricional é o período que ocorreram as despesas sem comprovação, entre maio e setembro de 2003, e o ato que ordenou a citação dos responsáveis foi emitido em 27/11/2013 (peça 5) , mais de dez anos desde o advento das pretensões sancionatória e ressarcitória do TCU, portanto.
33. Caso não venha a ser acolhida a contagem do prazo prescricional com fundamento na tese decenal anteriormente defendida, propomos, subsidiariamente, a aplicação, por analogia, da Lei 9.873/1999, a qual estabelece prazo quinquenal e regime específico de prescrição para o exercício de ação punitiva pela Administração Pública Federal direta e indireta e dá outras providências.
34. Ainda que o controle externo não se confunda com o exercício sancionatório do poder de polícia - de cuja prescrição a lei trata -, nada impede a adoção da referida norma, com fins à integração normativa - se considerada a existência de lacuna legislativa - por ser a que apresenta, no âmbito específico do regime jurídico de Direito Público, maior aderência às especificidades do controle externo, no que tange à sua face persecutória e ao seu caráter não judicial.
35. Em favor da aplicação da Lei 9.873/1999, não poderíamos deixar de mencionar as abalizadas contribuições do então Procurador-Geral do Ministério Público de Contas da União, Dr. Lucas Rocha Furtado, no TC Processo 001.753/2002-3, e da atual Procuradora-Geral, Dra Cristina Machado da Costa e Silva, no TC Processo 020.635/2004-9.
36. Ressalta-se a completude do regime prescricional da Lei 9.873/1999, conforme apontado pela Procuradora-Geral do MP/TCU no mencionado parecer, dispondo a norma do marco inicial de contagem do prazo, na 'data da prática do ato [irregular]', e das respectivas causas interruptivas, enumeradas no seu artigo 2º:
'Art. 2o Interrompe-se a prescrição da ação punitiva:
I - pela notificação ou citação do indiciado ou acusado, inclusive por meio de edital;
II - por qualquer ato inequívoco, que importe apuração do fato;
III - pela decisão condenatória recorrível.
IV - por qualquer ato inequívoco que importe em manifestação expressa de tentativa de solução conciliatória no âmbito interno da administração pública federal.'
37. À exceção do inciso IV do art. 2º da Lei 9.873/1999, nota-se que as causas interruptivas indicadas nos incisos I a III constituem eventos sucessivos. Após efetuadas as apurações iniciais, com marco interruptivo demarcado por 'qualquer ato inequívoco, que importe apuração do fato' (inciso II) , e estando presentes as condições de procedibilidade, forçosamente deverá ser promovida 'a notificação ou citação do indiciado ou acusado' (inciso I) , visto constituir tal ato de comunicação pressuposto de oportunização do contraditório e, assim, condição de validade de eventual condenação, à luz do devido processo legal. Suceder-lhes-á, igualmente, 'a decisão condenatória recorrível' (inciso III) , se for o caso.
38. Assim, devem ser entendidas como causas sucessivas e não repetíveis de interrupção do prazo prescricional, à semelhança do que se observa no Direito Penal, onde, de igual modo, o legislador optou pelo estabelecimento de causas interruptivas sucessivas, a exemplo do recebimento da denúncia e da publicação da sentença ou acórdão condenatórios recorríveis (art. 117, incisos I e IV, do Código Penal) .
 (...) 
40. Transpondo-se os eventos previstos nos incisos I a IV do art. 2º da Lei 9.873/1999 para o contexto do processo de contas, pode ser feito o seguinte cotejo:
	CAUSA INTERRUPTIVA PREVISTA NO ART. 2º DA LEI 9.873/1999
	PROVIDÊNCIA E CORRESPONDENTE MOMENTO DE CARACTERIZAÇÃO
	INSTÂNCIA RESPONSÁVEL
 (sem possibilidade de repetição do 'ato inequívoco' que já tenha sido praticado por outra instância) 

	II - por qualquer ato inequívoco, que importe apuração do fato;
	Data do ato administrativo praticado na fase investigativa ou do documento que caracterize o 'ato inequívoco', com a 'reunião de elementos mínimos de convicção para a caracterização de um ilícito (materialidade do fato e autoria) ', acompanhado da determinação de providências para averiguar a ocorrência do dano e a identificação dos responsáveis.
	Órgão ou entidade responsável pelo repasse dos recursos
Controle Interno
TCU
Outras instâncias de controle (autoridades policiais, Ministério Público, entre outras) 

	IV - por qualquer ato inequívoco que importe em manifestação expressa de tentativa de solução conciliatória no âmbito interno da administração pública federal.
	Primeira possibilidade: data em que o responsável manifesta sua intenção, na fase interna da TCE, de 'recolher o valor principal integral atualizado monetariamente, sem a incidência de juros moratórios, nos termos do art. 12, § 2º, da Lei 8.443, de 16 de julho de 1992' (caput do art. 13-A da Instrução Normativa TCU 71/2012) ou a data em que o responsável providencia tal recolhimento e, em seguida, apenas comunica tal providência à Administração (sujeito à complementação de valores) .
	Órgão ou entidade responsável pelo repasse dos recursos

		Segunda possibilidade (desde que não implementada a primeira) : data em que o responsável manifesta, na fase externa da TCE, sua intenção de recolher o débito, ou recolhe o montante que entende devido e, em seguida, comunica tal providência ao TCU (sujeito à complementação de valores) .
	TCU

	I - pela notificação ou citação do indiciado ou acusado, inclusive por meio de edital;
	Data da ciência da citação pelos responsáveis ou de publicação do edital no DOU.
	TCU

	III - pela decisão condenatória recorrível.
	Data da prolação do acórdão condenatório (sujeito a recurso) .
	TCU

41. Quanto à hipótese do inciso I do art. 2º da Lei 9.873/1999, defendemos a sua caracterização, no âmbito do controle externo, apenas quando o responsável toma ciência da citação efetuada pelo TCU (ou quando é publicado o edital de citação no DOU) . Não se deve considerar, para tanto, as eventuais notificações anteriores encaminhadas ao responsável, mesmo que tenha havido sua respectiva ciência, por não constituírem atos essenciais e suficientes de comunicação.
42. Conforme assentado na jurisprudência do TCU, somente a citação realizada pelo Tribunal cumpre o efetivo papel de abertura do contraditório e da ampla defesa, de modo que somente sua falha ou ausência têm o condão de invalidar eventual juízo condenatório:
'A ausência de notificação do responsável na fase interna do processo de tomada de contas especial não implica vício, porquanto a fase interna constitui procedimento inquisitório de coleta de provas, assemelhado ao inquérito policial, e a fase externa, que se inicia com a autuação do processo no TCU, é que garante o direito à ampla defesa e ao contraditório.' (Acórdão 653/2017-TCU-Segunda Câmara - Relator: Ministro Augusto Nardes) 
'Não há obrigatoriedade de oferecimento de contraditório na fase interna de tomada de contas especial, razão por que a ausência de notificação de responsável nessa fase não prejudica o andamento do processo no TCU. O direito à ampla defesa e ao contraditório deve ser garantido na fase externa.' (Acórdão 1514/2007-TCU-Segunda Câmara - Relator: Ministro Ubiratan Aguiar) 
43. Advertimos, por último, que, a despeito da impertinência da única causa suspensiva expressamente prevista na Lei 9.873/1999 (art. 3º, inciso I) com as pretensões ressarcitória e sancionatória do controle externo, a opção pela aplicação do referido marco legislativo não impede que sejam admitidas outras hipóteses suspensivas, ou mesmo impeditivas, pelas razões já expostas anteriormente neste parecer.
44. Convém ainda registrar que discordamos da auditora instrutora quanto à consideração de mais de uma causa interruptiva de mesma natureza no exame da prescrição sob o regime da Lei 9.873/1999, já que tal consideração possibilita, no limite, infindáveis extensões do prazo prescricional, o que não se coaduna com o princípio da razoabilidade.
45. Por fim, consignamos que os dois caminhos aqui apresentados bem se prestam aos mesmos desideratos, quais sejam, evitar a perpetuação de situações individuais de incerteza jurídica e, indiretamente, garantir um contraditório minimamente tempestivo, essencial à ampla defesa, em termos substantivos - já que essa acaba, de algum modo, fragilizada diante de longo lapso temporal entre o seu exercício e os fatos de que trata -, sem significar obstáculo leonino à relevantíssima busca pelo ressarcimento do erário, dada a complexidade burocrática que envolve. Estão em linha, ainda, com a tese prevalecente no STF, da prescritibilidade da pretensão de ressarcimento ao erário como regra.
 (...) 
47. Conforme mencionado anteriormente, o STF rejeitou os embargos de declaração opostos pela AGU, no RE 636.886. Assim, aspectos relevantes atinentes à matéria - tais quais o prazo prescricional aplicável, assim como o respectivo termo inicial, além dos marcos interruptivos e suspensivos - não foram objeto de exame em sede dos referidos embargos.
48. É oportuno mencionar que, na sessão plenária de 25/8/2021, a presidente da Corte de Contas da União, Ministra Ana Arraes, comunicou sobre a previsão de ser realizada, em 15/9/2021, sessão extraordinária do Plenário para deliberar sobre a prescrição da pretensão ressarcitória, tendo em vista as decisões proferidas pelo STF no RE 636.886. Em informação divulgada por meio do Info-Segepres nº 2, de 14/9/2021, noticiou-se o adiamento da referida sessão extraordinária para 3/11/2021.
49. Nesse sentido, este membro do Ministério Público de Contas da União considera prudente que se aguarde a definição plenária sobre o tema. Evita-se, assim, que decisões diversas e/ou contraditórias sobre essa temática venham a ser prolatadas pela Corte de Contas.
50. Diante do exposto, este representante do Ministério Público de Contas da União, em discordância com a proposta formulada pela unidade técnica (peças 131-132) , manifesta-se pela adoção das seguintes providências:
i)  o sobrestamento do julgamento destes recursos, nos termos do art. 47 da Resolução TCU 259/2014, diante da pendência da definição plenária do Tribunal de Contas da União a respeito da prescrição da pretensão ressarcitória; e
ii)  uma vez fixado, com fundamento no art. 16, inciso V, do Regimento Interno/TCU, entendimento pelo Plenário da Corte de Contas da União sobre a questão de direito relacionada à prescrição da pretensão de ressarcimento ao erário, a retomada do julgamento destes recursos de reconsideração.
51. Caso o relator não acolha a proposta supra, este membro do Parquet sugere conhecer dos recursos interpostos por Luciene Silva Nascimento e Maurilo José Ramos, para, no mérito, dar-lhes provimento parcial, mantendo o julgamento pela irregularidade de suas contas, porém, deixando de condená-los à reparação do dano, eis que ocorrida a prescrição da pretensão indenizatória."
É o Relatório.

Ilson Azevedo Oliveira (12513/OAB-BA) e Filippe Moura Costa Oliveira (35.148/OAB-BA), representando Maurilo José Ramos Sobrinho; Janeide Pires Alves (19.226/OAB-BA), representando Luciene da Silva Nascimento.

Procurador Rodrigo Medeiros de Lima.

TOMADA DE CONTAS ESPECIAL. FUNDO NACIONAL DE SAÚDE. RECURSOS DO SUS. PROGRAMA DE SAÚDE DA FAMÍLIA E SAÚDE BUCAL. TRANSFERÊNCIAS NA MODALIDADE FUNDO A FUNDO. EXERCÍCIO DE 2003. AUSÊNCIA DE DOCUMENTAÇÃO COMPROBATÓRIA. CITAÇÃO. REVELIA DE UM DOS RESPONSÁVEIS. ACOLHIMENTO DAS ALEGAÇÕES DE DEFESA QUANTO À PRESCRIÇÃO DA PRETENSÃO PUNITIVA. NÃO ACOLHIMENTO DAS DEMAIS ALEGAÇÕES. CONTAS IRREGULARES. DÉBITO. RECURSOS DE RECONSIDERAÇÃO. CONHECIMENTO. ARGUMENTOS INSUFICIENTES PARA REFORMA DO JULGADO. IMPRESCRITIBILIDADE DA PRETENSÃO DE RESSARCIMENTO AO ERÁRIO. NEGATIVA DE PROVIMENTO.

TOMADA DE CONTAS ESPECIAL (TCE)

Secretaria de Recursos (Serur); Secretaria de Controle Externo de Tomada de Contas Especial (SecexTCE).

Em julgamento, recursos de reconsideração interpostos por Luciene Silva Nascimento, Secretária Municipal de Saúde de Iaçu/BA à época dos fatos, e Maurilo José Ramos, então Prefeito Municipal, contra o Acórdão 12380/2020-TCU-Primeira Câmara. Por meio dessa decisão o Tribunal julgou irregulares as contas dos recorrentes, condenando-os em débito, sem aplicação de multa em decorrência da prescrição da pretensão punitiva, no âmbito de tomada de contas especial (TCE) , instaurada pelo Fundo Nacional de Saúde.
O débito, constatado em fiscalização do Departamento Nacional de Auditoria do SUS (Denasus) , decorreu da não apresentação da documentação comprobatória das despesas realizadas com os recursos do Sistema Único de Saúde (SUS) repassados, na modalidade fundo a fundo, para os programas Saúde da Família (PFS) e Saúde Bucal (PSB) , no exercício de 2003, no valor total de R$ 212.400,00.
Nesta oportunidade, os recorrentes buscam impugnar a decisão desta Corte aduzindo, em síntese, a ocorrência da prescrição da pretensão ressarcitória, conforme mais bem exposto no relatório precedente.
Após examinar as razões recursais, a Secretaria de Recursos propôs o conhecimento e o não provimento do apelo recursal.
O Ministério Público junto ao TCU, em oitiva regimental, manifestou-se em discordância com a unidade instrutora, no sentido de sobrestar o julgamento dos recursos diante da pendência da definição plenária do TCU a respeito da prescrição da pretensão ressarcitória. Caso não acolhida tal proposta, manifesta-se pelo provimento parcial dos recursos, mantendo-se o julgamento pela irregularidade das contas, porém, deixando de condenar os recorrentes pelo dano, eis que ocorrida a prescrição da pretensão ressarcitória.
Feita essa breve contextualização, passo a decidir.
II
Preliminarmente, ratifico o despacho exarado no sentido de que os presentes recursos devem ser conhecidos, por preencher os requisitos de admissibilidade previstos na Lei 8.443/1992.
Quanto ao mérito, concordo com o encaminhamento sugerido pela secretaria especializada, mas com base em fundamento diferente. Adoto no presente caso o posicionamento clássico e há muito reiterado desta Corte pela imprescritibilidade da pretensão de ressarcimento ao erário.
No que se refere ao entendimento fixado a partir do RE 636.886/AL (Tema 899 da repercussão geral) ao presente caso, limito-me a registrar o que restou consignado pelo próprio relator, Ministro Alexandre de Moraes (destaques acrescidos) :
"Os argumentos acima elencados conduzem à conclusão no sentido de que a pretensão executória de título executivo proveniente de decisão do TCU da qual resulte imputação de débito ou multa é prescritível; e, portanto, a ela se aplica o prazo prescricional da Lei de Execução Fiscal.
Nenhuma consideração houve acerca do prazo para constituição do título executivo, até porque esse não era o objeto da questão cuja repercussão geral foi reconhecida no Tema 899, que ficou adstrito, como sobejamente já apontado, à fase posterior à formação do título."
Na minha compreensão, diante dessa decisão e da inexistência de lei específica tratando do tema, o TCU terá necessariamente que suprir essa lacuna legislativa definindo as consequências da prescrição, tais como o prazo, o início da contagem e as causas de interrupção.
Recentemente, ao apreciar o TC Processo 000.006/2017-3, o Tribunal decidiu remeter a análise do tema ao processo que será criado em decorrência do Acórdão 459/2022-TCU-Plenário (redator Ministro Walton Alencar Rodrigues) . Essa decisão expediu comando à Secretaria-Geral de Controle Externo desta Casa para que seja formado um grupo técnico de trabalho destinado a apresentar projeto de ato normativo que discipline "o tema da prescrição da pretensão ressarcitória e da prescrição da pretensão punitiva no âmbito do controle externo, tendo por base jurisprudência predominante do Supremo Tribunal Federal, adequando-a às especificidades das diversas formas de atuação do Tribunal de Contas da União".
Dessa forma, até a conclusão desse trabalho, permanecem vigentes, em relação à prescrição da pretensão sancionatória, as regras do Acórdão 1441/2016-TCU-Plenário, e quanto à pretensão ressarcitória, a imprescritibilidade.
Não verifico, portanto, a existência de erro de procedimento ou de julgamento capazes de ensejar a anulação ou a reforma do juízo anteriormente formulado, como pretendem os recorrentes.
Feitas essas considerações, entendo que deve ser negado provimento aos presentes recursos, mantendo-se inalterada a deliberação ora impugnada.
	Ante o exposto, voto por que o Tribunal adote o Acórdão que ora submeto à deliberação deste Colegiado.
TCU, Sala das Sessões, em 9 de agosto de 2022.
Ministro BRUNO DANTAS 
Relator